【裁判字號】    91,交上易,308
【裁判日期】    920103
【裁判案由】    過失傷害
【裁判全文】
臺灣高等法院刑事判決                          九十一年度交上易字第三八號
    上  訴  人
    即 自訴 人  甲○○  女六.
    代  理  人  丙○○  律師
    被      告  乙○○  男四十.
右上訴人因被告過失傷害案件，不服臺灣士林地方法院九十年度交自字第三號，中華
民國九十一年七月二十九日第一審判決，提起上訴，本院判決如左：
    主  文
原判決撤銷。
乙○○從事業務之人，因業務上之過失傷害人，處有期徒刑肆月，如易科罰金以參佰
元折算壹日。
    事  實
一、乙○○為健泰汽車貨運股份有限公司之營業大貨車司機，為從事業務之人，於民
    國八十九年九月四日上午六時五十五分許，駕駛車牌ＡＮ─九五八號營業大貨車
    ，沿台北市士林區○○○街○段三巷道路二邊均停放車輛之狹路，由北往南行駛
    ，本應注意行經狹路時，應減速慢行，作隨時停車之準備，而依當時之情形為晴
    天、日間自然光、視距良好，並無不能注意之情形，於途經該巷一號前，已先行
    停讓甲○○將四輪可任意轉向之手推車拉入路邊二車車縫中（推車手把向車縫內
    、車頭向車縫外），詎再行啟動後，疏未注意更應減速慢行及右側該手推車之位
    置，作隨時停車之準備，竟貿然仍以時速十公里之速度前行，此時甲○○亦疏未
    注意該手推車之右前輪移動後突出於車縫外，致前開營業大貨車之右後輪輾壓該
    手推車之右前輪，手推車因而受帶動而向前右方以三百六十度翻轉，甲○○因手
    握該手推車之手把，受帶動而摔落於地面，受有頭部外傷、左側顳葉挫傷、腦膜
    下血腫之普通傷害。乙○○於肇事後主動報警，並於尚未發覺肇事者之警員陳善
    鼎到場後，向該警員自首並願接受裁判。
二、案經甲○○提起自訴。
    理  由
一、訊之被告乙○○固坦承其為健泰汽車貨運股份有限公司之營業大貨車司機，於右
    揭時、地，駕駛車牌ＡＮ─九五八號營業大貨車擦撞自訴人甲○○所推之手推車
    致自訴人受傷之事實，惟堅決否認有業務過失致重傷害之犯行，辯稱：伊車子開
    到堤防時，約四、五公尺前，就看到自訴人在路邊掃地，伊停車等自訴人將垃圾
    手推車推進路旁停車之車縫中，等自訴人走入車縫中後，伊才又往前行駛，等伊
    車子過了約三分之二時，聽到撞擊的聲音時趕緊煞停，才發現自訴人倒在路邊停
    車的小客車旁，伊從照後鏡看不到她手推車推出來的位置，此為伊視線之死角，
    伊認為自訴人並未完全等伊通過時，又把手推車推出，才被伊右後側中軸車輪撞
    到，伊無法防範，且超過伊反應距離，伊並無過失等語。經查：
  (一)右揭時、地，被告乙○○駕駛上開車牌ＡＮ─九五八號營業大貨車擦撞自訴人甲○○推行之手推車，連帶致自訴人受有頭部外傷、左側顳葉挫傷、腦膜下血腫傷
    害之事實，業為自訴人及被告所不否認，並經證人即乘坐於被告駕駛之營業大貨
    車上之陳輝暖於原審調查中結證明確，且有財團法人新光吳火獅紀念院出具之診
    斷證明書影本一紙、車禍當時現場照片二幀附卷（參見原審卷第六頁、第九三頁
    ）可憑，應甚明確，而堪認定。
  (二)自訴人於原審九十年四月二十六日初次調查時自承：伊撞到後就昏迷，現在記憶
    力很差，忘記當時車子如何撞過來，只記得當時幫伊兒子推裝圾垃的車子，是在
    路邊被撞的，記得車子撞到伊的腦，撞到後人就昏迷，送到醫院時也不知道等語
    （參見原審卷第二七至二八頁），後又改稱：伊沒有看到對方的車子，伊推著手
    推車在路邊走，伊並不是在車縫中走，不知被告為何從後面撞到伊，且伊當時人
    有稍微站在車縫中，但推車並沒有塞到車縫中，因推車比較大等語（參見原審卷
    第一六一頁、本院卷第二九頁），是自訴人對於車禍當時如何發生碰撞之情形，
    前後所陳並不一致，且自訴人於車禍後，不但頭部受有外傷、左側顳葉挫傷及腦
    膜下血腫之傷害，而且有語言障礙，此有財團法人新光吳火獅紀念醫院出具之診
    斷證明書影本一紙及九十一年十一月二十八日（九一）新醫醫字第一一四四號函
    一份附卷（參見原審卷第六頁、本院卷第六五至六六頁）可憑，又其自承因本件
    車禍後記憶力變得很差，是尚難依自訴人上開所述，遽為認定車禍發生相關位置
    。又自訴人之子陳仲欽於原審九十一年一月三十一日調查中先證稱：「我當時在
    掃地，看到卡車來了，之後我就看到我媽媽躺在地上，我沒有看到卡車如何碰撞
    的。」，後又改稱：「我看到時，我媽媽在路邊，我媽是跑出來被車撞到的。
    」、「我當時在路邊掃，看到卡車經過時，看到我媽媽跑出來，當時手推車在路
    邊，我媽是連人帶手推車被卡車往前擠的。」、「她正在推手推車，剛好手推車
    從後面來，她人走在前，手推車推在後，卡車是撞到手推車再撞到人。」、「我
    看到我媽媽將手推車拉出來一點點，還沒有辦法全部拉出時，大卡車就開始撞了
    ，大卡車先撞到手推車後面的輪子，手推車就翻掉，人也倒地，掃把也倒地。」
    、「（你站的位置是否可以看到｛撞的位置｝？）我看不到。」、「（為何看不
    到能知道撞的地方？）我是猜測的。」（均參見原審卷第一二六至一三○頁），
    其證詞前後矛盾，且其為輕度精神障礙，有殘障手冊影本一份在卷（參見原審卷
    第六九頁）可參，是其證詞亦不宜遽為採信。再依警方於八十九年九月四日上午
    七時四十五分許，在新光醫院內所製作自訴人甲○○之交通談話紀錄表記載：「
    我當時正在清掃路面，見乙部ＡＮ─九五八號營大貨車沿通河東街一段北往南向
    直行，我便將手推車推入車縫中，但不知為何該ＡＮ─九五八號營大貨車右後輪
    擦及手推車，並因此撞及到我而肇事。」等語（參見原審卷第十八頁），此份筆
    錄並非由自訴人所親簽，而係由自訴人之子陳仲發代為簽名，自訴人已否認此為
    其所陳述之內容，且證人陳仲發於原審調查中亦證稱：「我到醫院急診室時，我
    媽媽已經不省人事。」、「（交通事故談話紀錄表）內容是警察先寫好的，警察
    有告訴我內容，他說那是根據現場的資料整理出來的結果，形式上要我們家屬簽
    名，所以我才簽名，內容並不是我告訴警察的當時我不在現場，我不可能做任何
    回答。」等語（參見原審卷第六六頁），尚難認上開自訴人甲○○之交通談話紀
    錄表所載之內容確為自訴人所親自陳述之內容，且證人即員警陳善鼎於原審調查
    中結證稱：「（交通事故談話紀錄表）這是我在急診室門口問甲○○，我問筆錄
    時她兒子在旁邊，即在筆錄上簽名之人，通常如果筆錄由別人代簽，我會在被訊
    問人及代簽人在場之情況下，向他們雙方確認筆錄有無問題，才由另一個人簽名
    。」、「（甲○○）她當時的狀況我不太記得，但依我個人經驗，我當時會為她
    做筆錄，應該是她當時沒辦法回答，有記憶，且她應該知道車禍狀況，只是無法
    簽名。」、「我會做筆錄就代表她能講話，對事情有印象，如果她不能做筆錄、
    沒辦法講、對事情沒印象，我會在筆錄記明這個狀況，事後再通知她做筆錄，而
    且當時她兒子簽名前，我還跟她兒子確認內容，並說如果在筆錄上簽名，就認同
    筆錄的內。」、「（你是否在甲○○兒子面前問她？）當時狀況沒什麼印象，而
    且這個筆錄她兒子應該有跟她確認後才簽名。」等語（參見原審卷第一八九至一
    九○頁），並不確定自訴人當時之狀況及是否確實訊問過自訴人，況自訴人於八
    十九年九月四日車禍當時已昏迷，於急診時轉醒，住加護病房，翌日（五日）上
    午八時許呈意識昏睡狀況，同日下午一時五分開刀，有語言障礙等情，亦有上述
    財團法人新光吳火獅紀念醫院九十一年十一月二十八日（九一）新醫醫字第一一
    四四號函可憑，自難遽為採信警方於八十九年九月四日上午七時四十五分許，在
    新光醫院內所製作自訴人甲○○於交通談話紀錄表之記載。從而，自應參酌其他
    積極證據以明車禍當時被告所駕駛營業大貨車與自訴人之動態及相關位置。
  (三)依台北市政府環境保護局士林區清潔隊後港分隊班長丁○○於車禍當時至現場拍
    攝之照片二幀及卷附道路交通事故調查報告表所繪之現場圖（參見原審卷第十四
    頁、第九三頁）以觀，本件車禍後，自訴人係倒於道路右邊停車之紅色車左側與
    被告所駕駛之營業大貨車右後側間之道路上，該肇事路段寬僅七點一公尺，被告
    亦供述該道路左右二側皆停放車輛，被告之營業大貨車所能通行之路寬十分狹窄
    ，應屬狹路，車禍肇事後被告之營業大貨車車身與自訴人及手推車均為平行狀態
    （通河東街北往南方向），該大貨車左方前後車角分距左方路邊二百七十公分及
    二百八十公分，前後車身呈傾斜狀態（與右邊停車之距離為前寬後窄），且該手
    推車之車身翻轉，四個車輪朝上、手把面朝下並平行於營業大貨車右後輪側，自
    訴人雙手向前伸展，應甚明確。則如依自訴人之後所改稱該手推車係與被告之營
    業大貨車平行，並於前行時遭被告自後方擦撞者，該手推車因受大貨車車輪向前
    帶動之動力，手推車應向前翻轉，該手把面自應朝下並垂直於該大貨車右後輪側
    ，反之如該手推車車頭前緣與被告之營業大貨車前進方向垂直，該大貨車輾壓手
    推車前輪時，該手推車車身即會向大貨車之車身右側翻轉，四個車輪朝上、手把
    面朝下並平行於營業大貨車右後輪側，當甚明確；而原審於九十年十月十七日至
    台北市政府環境保護局士林區清潔隊後港分隊勘驗自訴人於案發時所使用之手推
    車現況，該手推車車斗部分已歪曲變形，部分鏽蝕，無法分辨何處經過撞擊，且
    證人即該清潔分隊之班長丁○○結證稱；發生事故後，伊有敲敲打打，但不記得
    敲打的地方等語（參見原審卷第九一頁），固無法依該手推車之外觀，判斷原撞
    擊位置，然依原審勘驗該手推車所拍攝之照片五幀所示（參見原審卷第一○○至
    一○四頁），該手推車之四輪均為可三百六十度轉向之輪子，且於轉向時可突出
    於推車鐵框邊緣，而四輪與鐵框銜接處之角鐵只有右前輪處有更新，再參諸前開
    說明及證人陳暖輝於原審調查中結證稱：「我們經過肇事地點時，看到一個老太
    太跟一個男的在掃地，被告有先停車讓那個老太太走到路邊停車的車縫，是老太
    太先走到路邊才把推車拉進去的，當時那個男的是在對面的路邊。被告等老太太
    及推車都已經在路邊時才又繼續往前開，當時手推車的把手是靠近老太太那一邊
    ，但是車子經過後，我有到『嘎』的一聲，才發現老太太的手推車又推出來卡到
    輪胎，老太太的人就倒在路邊車子的旁邊。」、「我是聽到『嘎』的一聲，告訴
    被告可能撞到東西了，要停下來看，所以我們下車。」、「「你是否能確定自訴
    人當時自己把車推進去？）是的。」等語（參見原審卷第六四頁），及被告於原
    審及本院審理中所辯伊避讓後以時速十公里行駛，係自訴人手推車之右前角之鐵
    擦撞到大貨車之右後輪輪胎等情（參見原審卷第一五四頁、本院卷第七七頁），
    應認被告之營業大貨車沿台北市士林區○○○街○段三巷之狹路行駛時，自訴人
    見狀，乃將手推車拉入路邊停車車縫中避讓，尚未完全將手推車拉入車縫中，亦
    即該手推車之右前輪尚突出於車縫前時，被告認其所駕駛之營大貨車可通過，即
    以時速十公里之速度啟動前行，詎未注意該大貨車本身前後傾斜十公分（與右邊
    停車之距離為前寬後窄），致該營業大貨車右後輪擦撞該手推車之右前車輪，導
    致手推車被營業大貨車往前拉行，自訴人連帶被拖離原避車之位置而倒地受傷甚
    明，堪予認定。
  (四)按汽車駕駛人行經狹路時，應減速慢行，作隨時停車之準備，道路交通安全規則
    第九十三條第一項第三款定有明文；且依卷附道路交通事故調查報告表所示，當
    時之情形為晴天、日間自然光、視距良好，又無不能注意之情形，被告於途經前
    開肇事地點，已先行停讓自訴人甲○○將四輪可任意轉向之手推車拉入路邊二車
    車縫中，詎再行啟動後，未注意更應減速慢行及右側該手推車之位置，作隨時停
    車之準備，竟仍貿然以時速十公里之速度前行，且未注意其車身前後已有約十公
    分之傾斜（與右邊停車之距離為前寬後窄），此時自訴人甲○○既已將手推車拉
    入車縫中避讓，即有意讓被告之大貨車先行，當不可能於被告經過之短暫時間內
    ，又推出該手推車，自陷遭撞擊之危險，甚為明確，惟自訴人疏未注意該手推車
    未完全進入車縫，該右前輪於移動後突出於車縫前方，致前開營業大貨車之右後
    輪輾壓該手推車之右前輪，手推車因而受帶動向前右方以三百六十度翻轉，自訴
    人甲○○因手握該手推車之手把，受帶動而摔落於地面，受有頭部外傷、左側顳
    葉挫傷、腦膜下血腫之普通傷害，被告就本件事故之發生，應有過失，被告之過
    失行為與自訴人甲○○傷害間有相當因果關係，而自訴人疏忽操控手推車，亦有
    過失，堪予認定。至被告辯稱：伊其無防避之可能及自訴人出現之處為大貨車死
    角云云，惟所謂動態死角，係指直接視界與與間接視界無法含蓋之區域，依卷附
    「台北市機車騎士手冊」之圖示（參見原審卷第一二一頁），車輛後輪處仍屬能
    看見之範圍，是自訴人既出現在被告營業大貨車之右後輪處，此顯非視線之動態
    死角，被告應可注意到自訴人避讓時手推車之位置，是被告此部分辯解並不足採
    信。又被告辯稱：伊看到自訴人將手推車推入車縫中時，有先暫停讓自訴人推入
    再啟動往前行駛，而若以被告再度啟動行駛時之車速十公里計算，依交通部公告
    之「汽車行駛距離及反應距離一覽表」，可見車輛時速為十公里時，其反應距離
    為二點零八公尺，即以時速十公里之車速行駛，發現有狀況要即時反應時，已經
    行駛二點八公尺，而依證人丁○○庭呈之現場照片，可見路邊紅色停車後方之車
    縫至自訴人被撞後手推車靜止位置（在路邊紅色停車之左前車門旁），相距應不
    逾二公尺（按該路邊紅色停車為三陽牌無車尾之小型小客車），即被告在自訴人
    自車縫中將手推車推出時，其營業大貨車右後車輪碰撞到手推車，因發出「嘎、
    嘎」聲發現碰撞開始採取必要煞停措施，至完全停止，所行駛之距離尚未逾二公
    尺，即在其反應距離內云云，然被告既在上述狹路中行駛，道路二邊均有車輛，
    可使用之面積極為有限，再加上自訴人手推拖車避讓於狹窄之路邊有限之車縫中
    ，稍一不慎即可能碰撞，詎被告未以最低之速度慢行及最高之注意力環視周遭之
    情況，仍以時速十公里前行，並於到「嗄」聲後始發現碰撞自訴人，顯有違應注
    意之義務，當甚明確，是其上開所辯亦難採信。況台北市車輛行車事故鑑定委員
    會、台北市交通局之覆議意見亦同此認定，此有台北市車輛行車事故鑑定委員會
    九十年十二月二十一日北鑑審字第九０六０三三八六００號函附鑑定意見書及台
    北市交通局九十一年四十五日北市交五字第０九一三０五八五五００號函附覆議
    意見書各一份在卷（參見原審卷第一○九至一一二頁、第一四二至一四四頁）可
    參，本件事證明確，被告之犯行洵堪認定，應予依法論科。
二、核被告所為，係犯刑法第二百八十四條第二項前段之業務過失傷害罪。按自訴人
    雖受有頭部外傷、左側顳葉挫傷、腦膜下血腫之傷害，經醫治後，現已能到庭清
    楚之陳述車禍情節，尚難認已達刑法第十條所稱難治或重大不治之重傷害，自甚
    明確，是自訴人認被告已構成業務過失致重傷害罪云云，尚有未洽。而被告於肇
    事後主動報警，並於尚未發覺肇事者之警員陳善鼎到場後，向該警員自首並願接
    受裁判，此有證人陳善鼎於原審調查中結證明確（參見原審卷第一八九頁），應
    依刑法第六十二條前段之規定減輕其刑。
三、原審不察，遽認被告犯罪不能證明，而為無罪之諭知，認事用法顯有不當，自訴
    人認被告構成犯罪，指摘原判決不當而提起上訴，為有理由，本院自應將原判決
    撤銷改判。爰審酌被告之過失程度、自訴人所受傷勢及同有過失、被告尚未賠償
    自訴人之損害、被告犯後態度尚稱良好等一切情狀，量處如主文第二項所示之刑
    ，並諭知易科罰金之折算標準。被告行為後，刑法第四十一條於九十年一月四日
    修正，同年月十日經總統公布施行，由原來犯最重本刑三年以下有期徒刑以下之
    刑之罪，而受六個月以下徒刑或拘役之宣告得易科罰金之要件，修改為犯最重本
    刑為五年以下有期徒刑以下之刑之罪，而受六個月以下徒刑或拘役之宣告得易科
    罰金之要件，比較新舊法，應以新法有利於被告，自應依刑法第二條第一項前段
    規定，適用裁判時前開修正之刑法第四十一條第一項前段之規定。
據上論斷，應依刑事訴訟法三百六十九條第一項前段、第三百六十四條、第二百九十
九條第一項前段，刑法第二條第一項前段、第二百八十四條第二項前段、第六十二條
前段、修正後第四十一條第一項前段，罰金罰鍰提高標準條例第一條前段、第二條，
判決如主文。
本案經檢察官周志榮到庭執行職務。
中      華      民      國    九十二    年      一      月      三      日
                              臺灣高等法院交通法庭
                                  審判長法  官  黃  瑞  華
                      法  官  陳  坤  地
                                        法  官  雷  雯  華
右正本證明與原本無異。
不得上訴。
                                        書記官  陳  思  云
中      華      民      國    九十二    年      一      月      三      日
附錄：本案論罪科刑法條全文
刑法第二百八十四條
因過失傷害人者，處六月以下有期徒刑、拘役或五百元以下罰金，致重傷
者，處一年以下有期徒刑、拘役或五百元以下罰金。
從事業務之人，因業務上之過失傷害人者，處一年以下有期徒刑、拘役或
一千元以下罰金，致重傷者，處三年以下有期徒刑、拘役或二千元以下罰
金。


司法院資訊處製作；財團法人民間司法改革基金會備份。
